【裁判字號】    94,上易,1520
【裁判日期】    950321
【裁判案由】    詐欺等
【裁判全文】
臺灣高等法院臺中分院刑事判決        94年度上易字第1520號
上  訴  人  臺灣臺中地方法院檢察署檢察官
上  訴  人
即  被  告  乙○○
被      告  甲○○
共      同
選任辯護人  蔡瑞煙  律師
上列上訴人因被告等詐欺等案件，不服臺灣臺中地方法院94年度
易字第548號中華民國94年10月14日第一審判決（起訴案號：臺
灣臺中地方法院檢察署93年度檢偵續字第53號、94年度偵字第14
74號），提起上訴，本院判決如下：
    主  文
原判決撤銷。
乙○○、甲○○共同意圖欺騙他人，而就商品之品質為虛偽之標
記，乙○○處有期徒刑肆月，甲○○處有期徒刑參月，如易科罰
金，均以佰元折算壹日。
    事  實
一、乙○○係江華企業有限公司（下稱江華公司）負責人。甲○
    ○係該公司之廠長，因江華公司於民國九十一年十月間出售
    十公斤包裝之蕃茄糊一批予百慶科技有限公司（下稱百慶公
    司），因而知悉百慶公司對於蕃茄糊之需求量甚大，乙○○
    見有利可圖，明知江華公司所有之五十五加崙桶裝蕃茄糊，
    係江華公司於九十一年十月二十八日向臺灣可果美股份有限
    公司（下稱可果美公司）所購買，並非江華公司自行由土耳
    其進口，且該批桶裝蕃茄糊係於九十年八月二十九日所生產
    ，並非於九十一年五月間生產，惟乙○○、甲○○二人意圖
    欺騙他人，為使江華公司能順利銷售該批桶裝蕃茄糊予百慶
    公司而取得貨款，於九十一年十月底某日，前往位於臺南縣
    山上鄉明和村北勢洲五八之一號百慶公司，向受百慶公司委
    託代為處理訂貨事宜之葳豐實業股份有限公司（下稱葳豐公
    司）負責人林慶聰詐稱：江華公司另自行自土耳其進口五十
    五加崙之桶裝蕃茄糊，且該批生產日期為九十一年五月，保
    存期限為二年，符合百慶公司生產日期在六個月內之要求等
    語，致林慶聰及百慶公司負責人李春輝同意以每公斤新臺幣
    （下同）四十一元之價格追加購買該批五十五加崙（二百三
    十公斤）之桶裝蕃茄糊共三十桶、合計六千九百公斤，並依
    約給付該批桶裝蕃茄糊之貨款共計二十八萬二千九百元予江
    華公司，乙○○、甲○○二人為免百慶公司發現其出售該批
    五十五加崙之桶裝蕃茄糊並非百慶公司所要求之製造日期為
    六個月內新品，竟將預備交付百慶公司之該批桶裝蕃茄糊其
    包裝桶側邊之土耳其原產地標籤撕除，而依據乙○○、甲○
    ○之指示製作製造日期為二○○二年五月、保存期限為二年
    之虛偽品質標記後，再委請不知情之黃兆億黏貼於上開桶裝
    蕃茄糊之桶蓋上，而交付予百慶公司。嗣百慶公司購入該批
    桶裝蕃茄糊製造蕃茄汁後，發現該蕃茄汁呈現分離現象，乃
    調查該批桶裝蕃茄糊，發現該批桶裝蕃茄糊其中一桶之包裝
    桶邊有漏未撕除之土耳其原產地標籤，該標籤並標示「Expi
    ry Date：29.08.2003」（保存期限至西元二○○三年八月
    二十九日），始知受騙。
二、案經百慶公司訴由臺灣臺中地方法院檢察署檢察官偵查起訴
    。
    理    由
一、訊據被告乙○○固坦承有於前揭時地出售五十五加崙桶裝蕃
    茄糊予告訴人百慶公司，且該批桶裝蕃茄糊桶蓋上江華公司
    黏貼之產品標籤其上生產日期與實際生產日期不符等情，惟
    矢口否認有虛偽標記之犯行，辯稱：本件蕃茄糊係百慶公司
    人員於九十一年十月十五日電洽江華公司詢問有無蕃茄糊，
    經江華公司於九十一年十月十六日寄送樣品予百慶公司確認
    後始進行交貨（另於九十一年十一月一日或二日另送一批樣
    品至百慶公司），系爭五十五加崙桶裝蕃茄糊均係百慶公司
    自行訂購，被告乙○○並無至百慶公司推銷產品並陳稱江華
    公司自行自土耳其進口品質較好之蕃茄糊，且告訴人百慶公
    司與江華公司間就本件蕃茄糊之買賣，並無製造日期應於六
    個月內產品之約定，且該批五十五加崙桶裝蕃茄糊之品質並
    無問題，沉澱情形與商品期限無關，應係告訴人百慶公司自
    己製造技術不良所致，被告乙○○所出售予告訴人百慶公司
    之五十五加崙桶裝蕃茄糊，並無約定製造日期要在六個月期
    限之條件，且告訴人百慶公司自行向可果美公司購買自土耳
    其進口相同製造日期、包裝、容量之蕃茄糊亦無主張品質上
    之瑕疵，是客觀上告訴人百慶公司亦無財產上之損害；另被
    告乙○○所售予告訴人百慶公司之五十五加崙桶裝蕃茄糊均
    仍在保存期限內，品質上並無差異，江華公司所自行製作之
    產品標示與產品品質並無影響，且被告乙○○與告訴人百慶
    公司間既無製造日期六個月內之約定，被告乙○○自無就製
    造日期為不實標示之必要，本件所售予告訴人百慶公司之五
    十五加崙之桶裝蕃茄糊，係被告乙○○向可果美公司購買後
    轉售告訴人以賺取差價，因可果美公司就該批自土耳其進口
    之蕃茄糊於交付江華公司時並無中文標示，致江華公司在轉
    售需貼江華公司之標籤時，因看不懂原產地之外文標籤，經
    向可果美公司詢問後，以進口日期自行推算製造日期，而產
    生製造日期之誤差，主觀上亦無欺騙他人之意圖，況本件售
    予告訴人百慶公司之桶裝蕃茄糊其包裝桶上中文產品標籤並
    非被告乙○○所貼，本件被告乙○○並無對商品為虛偽標記
    之犯行云云。訊據被告甲○○固坦承出售予告訴人之五十五
    加崙蕃茄糊桶蓋上所貼之江華公司中文標籤，係由其填寫製
    造日期、產地及蓋章，惟堅決否認有與被告乙○○共同犯商
    品虛偽標記之犯行，辯稱：關於該蕃茄糊之交易其不在場，
    並不知情，其不知該批五十五加崙桶裝蕃茄糊之製造日期為
    何，又其不懂英文，看不懂原產地之外文標籤，亦沒有撕除
    原產地之外文標籤等語。
二、惟查：
  (一)前揭事實，業據告訴代理人於偵審時指述綦詳，且據證人李
    春輝、李春龍、林慶聰、楊皓宇、張德宗、林清敏、周麗雲
    等人分別於檢察官偵查中及原審審理時證述明確，復有五十
    五加崙桶裝蕃茄糊包裝桶照片六張、江華公司中文標籤一張
    、百慶公司開立票面金額二十八萬二千九百元之本票一張附
    卷足參，又經本院向可果美公司函查結果所示，江華公司向
    可果美公司購買而轉售予告訴人百慶公司之五十五加崙蕃茄
    糊，其製造日期為九十年八月二十九日（西元二○○一年八
    月二十九日）、保存期限為九十二年八月二十九日（西元二
    ○○三年八月二十九日），此亦有可果美公司九十四年八月
    三日函及附件一份在卷可稽。
  (二)被告乙○○於檢察官偵查中先自承製造日期為其詢問後再告
    訴工廠之工人等語（見九十二年度偵字第一四九二二號偵查
    卷第六頁），惟嗣後改辯稱係共同被告甲○○自行詢問製造
    日期而為填寫，其並不知情，係發生爭議後其請證人曾虹銀
    向可果美公司詢問時始知該批產品之製造日期云云，並提出
    記事本一本為證，且共同被告甲○○雖證稱製造日期係其向
    可果美公司之梁所長詢問進口日期後自行推算等語。然查，
    本件於檢察官偵查中，告訴人與被告乙○○間就買賣五十五
    加崙之契約有無六個月期限之爭議，於檢察官偵查中即為重
    要爭點，惟該記事本所載被告係事後要求證人曾虹銀向可果
    美公司詢問保存期限之內容，被告乙○○於偵查中及原審審
    理多次審理中均未為此部分主張及舉證，而係於原審最後一
    次審判期日始提出該記事本並為此主張，即屬有疑，而該記
    事本係被告江華公司之職員曾虹銀所製作，非無可能係事後
    臨訟始為此部分之填載，該記事本此部分之真實性亦屬有疑
    ，且如被告乙○○所辯原產地標籤均存在，則何以須再另打
    電話至可果美公司詢問，況被告乙○○於檢察官偵查中亦自
    承該中文標籤係其自行向可果美公司詢問後再告知工人填寫
    ，足見其已自可果美公司處知悉產品之製造日期並通知工廠
    員工，何以於事後再要求證人曾虹銀打電話詢問產品之製造
    日期；又依可果美公司函覆本院關於所售予江華公司該批有
    爭議之桶裝蕃茄糊之進口報單所示，可果美公司就該批桶裝
    蕃茄糊之進貨單上已有製造日期之記載，是如被告乙○○確
    不知何時製造而向需可果美公司詢問，則逕行洽詢製造日期
    為何時即可得知，何以須大費周章向可果美公司詢問產品之
    進口日期，再自行推算產品之製造日期；況進口日期僅係購
    買之日期，核與產品係何時製造並無關連，且進口日期受船
    期或天候狀況等不確定因素之影響甚鉅，何以能推算產品之
    製造日期？被告甲○○於檢察官偵查中亦證稱係由其向可果
    美公司詢問製造日期等語，系爭桶裝蕃茄糊變更製造日期，
    應係被告乙○○、甲○○二人知情所為。又系爭桶裝蕃茄糊
    包裝桶上江華公司之中文標籤關於製造日期係記載為二○○
    二年五月，較之該桶裝蕃茄糊之實際製造日期二○○一年八
    月二十九日，顯已逾九個月，是被告乙○○與告訴人間如無
    六個月之約定，何以被告乙○○、甲○○填寫購買日期在六
    個月內之不正確製造日期而貼於該桶裝蕃茄糊桶蓋上，足見
    被告等與告訴人間確有六個月期限之約定，且被告等嗣後換
    貼不實之標示意圖混淆告訴人甚明。
  (三)被告乙○○辯稱：其並無至百慶公司推銷其有自土耳其進口
    品質較佳之蕃茄糊，亦無與告訴人有蕃茄糊製造日期要在六
    個月以內之約定，本件系爭桶裝蕃茄糊係告訴人公司於九十
    一年十月十五日自行向江華公司訂購蕃茄糊等語，並提出記
    事本中之九十一年十月十五日記事影本、訂購確認單及統一
    發票各一份為證。而證人曾虹銀於原審審理時雖證稱：九十
    一年十月十五日百慶公司之李先生有打電話來詢問蕃茄糊的
    事情，其告訴李先生要問被告乙○○，後來三點二十分羚瑋
    公司吳小姐很緊急又打電話來詢問有無蕃茄糊，並要求其寄
    樣本給他，其隔天就拿樣本寄去給他們，電話中並無人要求
    蕃茄糊要在六個月內，其回傳訂購單後亦沒有人表示要六個
    月內的蕃茄糊等語。然查，證人吳蕙菁於原審審理時證稱於
    九十一年間其依林慶聰口頭指示而打電話給被告乙○○確認
    到貨數量及時間，之前並無打電話到江華公司確認有無蕃茄
    糊，其是依林慶聰交代到貨數量及到貨日填寫訂購單後傳真
    至江華公司，其是採購人員，只負責採購下訂單，訂貨契約
    都是林慶聰去談的等語明確（見原審卷第一宗第一八六頁至
    第一九○頁），而證人曾虹銀於原審審理時亦證稱其僅係負
    責安排江華公司出貨之時間及數量，江華公司關於蕃茄糊買
    賣業務之接洽及交易條件之訂定均係由被告乙○○所為，其
    並無參與本件蕃茄糊交易，契約內容之細節與交易條件均係
    被告乙○○事後告知等語明確（見原審卷第一宗第一八三頁
    、第一八四頁），足徵證人吳蕙菁、曾虹銀二人均僅係受公
    司老闆指示為訂單之確認，就告訴人與被告乙○○如何進行
    交易及訂約內容等情並無參與甚明，且本件確係被告乙○○
    與告訴人公司進行交易訂約無誤；再者，一般公司經營方式
    ，均係由負責人或業務代表進行買賣接洽訂約後，再各自通
    知公司之會計或秘書負責訂單之確認，且如非有另行訂立書
    面契約之必要外，衡情亦僅就交易數量、價格及出貨日期通
    知確認，此於多次訂購同種類商品之情形下亦更為常見，是
    證人曾虹銀既未參與本件系爭桶裝蕃茄糊之訂約過程而對於
    蕃茄糊之買賣內容不清楚，且其僅係於被告乙○○訂約後依
    指示負責安排出貨數量及時間之事宜，證人曾虹銀前開所證
    自不足為有利於被告之認定。再查，被告乙○○所提出之前
    開訂貨單係告訴人於九十一年十月二十一日所訂購而無爭議
    十公斤裝蕃茄糊之訂購單，並非本件有爭議之五十五加崙桶
    裝蕃茄糊之訂購單，是該訂購單亦僅足證明九十一年十月二
    十一日訂購內容，尚不足證明本件五十五加崙之桶裝蕃茄糊
    之交易內容，另依被告乙○○所提出之該記事本中之九十一
    年十月十五日紀錄內容所示，僅係百慶公司及羚瑋公司有於
    當日打電話來詢問蕃茄糊之事情，惟並無任何百慶公司或羚
    瑋訂購蕃茄糊之記載，無足證明該批五十五加崙桶裝蕃茄糊
    即於何時所接洽訂購，尚不足為有利於被告乙○○之證明；
    復查之，該記事本自九十一年十月十六日至同年十一月五日
    間之記載內容，僅蕃茄糊部分即有十豐、東聯、晟泰、亞霸
    、賜喜等公司訂購或追加之記載，惟並無任何百慶公司、葳
    豐公司或羚瑋公司來電訂購蕃茄糊之記載，是如百慶公司確
    有打電話至江華公司訂購蕃茄糊，何以證人曾虹銀於記事本
    均無任何關於告訴人百慶公司訂貨之記載，是證人曾虹銀所
    述係告訴人公司自行打電話至江華公司訂購蕃茄糊等語，顯
    係事後迴護被告乙○○之詞，並無足採。
  (四)被告乙○○復辯稱：證人林慶聰於偵審時先稱有要求一定要
    六個月內產品，嗣後復改稱最好六個月內，證人林慶聰所為
    證詞前後不一，且告訴人公司向可果美公司進貨之蕃茄糊亦
    有超過六個月之情形，足見告訴人所指有製造日期在六個月
    內期限之約定並不實在云云。然查，證人李春輝於本院審理
    時證稱：其原本從事營造業，就果汁製造屬外行，因其弟弟
    李春龍在做飲料，告訴其當時的時機可以從事飲料製造，而
    其於九十一年間剛好北部工作有空，故成立百慶公司經營飲
    料業，其成立百慶公司後，經李春龍介紹而委託葳豐公司代
    工製造果汁，關於飲料製造需六個月內之原料，主要係其弟
    弟李春龍提供相關資訊，且林慶聰在和其洽談中也有談到，
    所以其表示公司經營目標是以六個月內原料為原則，其請葳
    豐公司代工，並未約定何條件，主要是生產飲料之原料要新
    鮮，因林慶聰告訴其原料在六、七個月內所生產之品質較好
    ，超過太久的原料以其生產技術所生產之飲料成品會比較不
    穩定，故其有表示所購入原料之目標最好是六個月內，但六
    、七個月內之原料還可以接受，至於其他關於原料進口、生
    產其都交由林慶聰處理，其對於交易細節並未很詳細去瞭解
    等語明確（見原審院卷第二宗第八四頁至第八九頁）。證人
    李春龍於原審審理時證稱：被告乙○○於九十一年十月份間
    至少有至葳豐公司三次洽談蕃茄糊的事情，其記得林慶聰有
    要求江華公司最好提供是六個月內的蕃茄糊原汁，最多不要
    超過七個月等語明確（見原審卷第二宗第八○頁）；證人林
    慶聰於九十四年九月二十二日原審審理時亦證稱：其之前作
    證時說一定要六個月內，是因為當初被告乙○○洽談該批桶
    裝蕃茄糊買賣時，他說六個月內沒有問題，所以其才證稱一
    定要六個月內等語明確（見原審卷第二宗第二二五頁），參
    以告訴人向可果美公司購買之蕃茄糊資料所示，製造期限均
    僅在六、七個月內，然本件有爭議之桶裝蕃茄糊之製造日期
    距告訴人購買時已逾一年，兩種情形不能相提並論，尚不能
    僅因證人林慶聰因被告乙○○一口答應該批桶裝蕃茄糊均六
    個月內而為證述，即認證人林慶聰有何所證前後不一之情形
    ；況本件如未有六個月期限之約定而係因證人林慶聰生產技
    術致蕃茄汁有分離之現象，證人李春輝自得向證人林慶聰求
    償，其亦無附和證人林慶聰為證稱有六個月期限約定之必要
    ；況本件有爭議之桶裝蕃茄糊其保存期限僅剩不到十個月，
    其品質亦顯與剛生產六、七個月之蕃茄糊不同，被告前開所
    辯，顯係卸責之詞，並無足採。
  (五)又被告乙○○辯稱證人林清敏既已於收受貨物時詳為檢查而
    簽收並無異議，足見告訴人並無六個月之約定等語。然查，
    證人林清敏於檢察官偵查中證稱：林慶聰跟江慶明購買後，
    要交貨時有交代要半年內的貨才可以收，所以其在收貨時有
    注意看，後來又發現大張白色標籤，才覺得奇怪，其點收貨
    物時是依據桶子上貼的標籤日期都在六個月內，所以都沒有
    問題，十公斤鋁箔包裝外面還有紙箱，標籤是貼在紙箱上方
    ，等語（見九十二年度偵字第一四九二二號偵查卷第五七頁
    、九十四年度偵字的一四七四號偵查卷第五頁、第六頁），
    復於本院審理時證稱：系爭有爭議之桶裝蕃茄糊事由其驗收
    ，當天驗收時其看貼在上面的紅色標籤並沒有超過六個月，
    其只看桶子外觀無法辯識是否為江華公司的貨品，必須看標
    籤才可確認，另外向江華公司進貨的十公斤裝蕃茄糊的箱子
    旁邊都有貼標籤，其會一箱一箱檢查，其所看到的都是江華
    公司的中文標籤，關於製造日期是看桶子上面的標籤，第一
    批及第三批是十公斤裝的紙箱、第二批是桶裝的，桶裝部分
    是四桶綑在一起，外文標籤貼在桶身側面，從四個桶子外面
    看不到，其在檢查時只有看貼在桶蓋上的標籤，就是江華公
    司之中文標籤；其驗貨時一定要有中文標籤，是否為公司規
    定則不清楚，其也曾見過同時有中文標籤及外國標籤，這三
    批貨其並無看到外文標籤，是後來出問題時，老闆叫其去倉
    庫檢查桶裝的貨，其在拆開檢查時發現有一張外國標籤，因
    其不懂外文就叫老闆過來看，該批桶裝的貨還沒有用完，驗
    收時其有看到江華公司的中文標籤有寫土耳其產的，並沒有
    注意看到外文標籤，外文標籤是事後才發現的等語明確（見
    原審卷第一宗第一四六頁、第一四七頁、第一五○頁、第一
    五一頁、第一五三頁至第一五六頁、第一五八頁、第一五九
    頁），又證人楊皓宇即可果美公司臺中代理所長於檢察官偵
    查中證稱：其不知可果美公司進口後轉賣之蕃茄糊為何未貼
    中文告示標籤，但原廠標示會留著，另會貼「進口商、規格
    、重量、到期日、製作方式」之標籤等語（見臺灣臺南地方
    法院檢察署九十二年度發查字第一四二九號偵查卷第二八頁
    ），且證人周麗雲即可果美公司研發部職員於本院審理時亦
    證稱可果美公司自土耳其或國外進口之蕃茄糊轉賣時不會江
    原廠之標籤撕掉等語明確（見原審卷第二宗第一九六頁），
    且被告乙○○亦陳稱江華公司進貨都要有中文標籤及英文標
    籤，足證可果美公司於出售該批桶裝蕃茄糊予江華公司時原
    產地之外文標籤並未撕除，又被告乙○○就本件桶裝蕃茄糊
    之中文標籤係找共同被告甲○○負責，益徵該批桶裝蕃茄糊
    係被告乙○○、甲○○共同撕除無誤，是以系爭桶裝蕃茄糊
    之原產地之英文標示係貼於桶身側邊並已遭撕除，且為四桶
    一綑，證人林清敏亦不懂外文，本件江華公司之中文標籤既
    貼於包裝桶之桶蓋上，證人林清敏僅就桶蓋上之中文標籤為
    驗收即與常情無違，又如系爭桶裝蕃茄糊如有外文標籤，以
    該外文標籤係填載到期日西元二○○三年八月二十九日，與
    告訴收貨時之西元二○○二年十一月不符，此於一般人即足
    以發現上開日期不符，亦無遭誤認為進口日期或製造日期之
    可能，是證人林清敏所證其係核對中文標籤認定製造日期在
    六個月內等語，自屬可信，又證人林清敏既係以江華公司錯
    誤之中文標籤為驗收，其所證收到之貨物均未逾六個月而為
    收受等語，自屬當然。
二、核被告乙○○、甲○○所為，係犯刑法第二百五十五條第一
    項之意圖欺騙他人而就商品品質為虛偽標記罪。被告乙○○
    與甲○○二人有犯意之聯絡及行為之分擔，皆為共同正犯。
    原審對被告乙○○論罪科刑，固無非見，惟原審判決認被告
    乙○○另犯刑法第三百三十九條第一項之詐欺取財罪即有未
    當，理由於後段敘明，且未將被告甲○○列為共犯亦未當，
    另原審未加詳查，而為被告甲○○無罪之判決，均有未當，
    檢察官上訴指摘原審判決被告甲○○無罪為不當，其上訴為
    有理由，另被告乙○○上訴否認犯罪，雖無理由，然原審判
    決既有可議，自應由本院將原審判決撤銷改判，爰審酌被告
    二人犯罪之動機、目的、所生之損害、犯後態度，及被告乙
    ○○為公司之負責人，被告甲○○為公司之廠長等一切情狀
    ，分別量處如主文第二項所示之刑。並均諭知易科罰金之折
    算標準。
三、公訴意旨另稱：被告乙○○、甲○○另共犯刑法第三百三十
    九條第一項之詐欺取財罪嫌云云，惟查本件系爭之蕃茄原汁
    ，生產日期為91年5月，保存期限為二年，為雙方所不爭之
    事實，被告等於91年11月4日交付貨品，仍在保存期限內，
    被告等已將上開蕃茄原汁悉數交付予告訴人，尚難以被告等
    於標記上有虛假，即認定被告等有實施詐欺犯行，本件被告
    等尚無詐欺罪之犯行，惟公訴意旨認被告等所犯詐欺取財罪
    與上開科刑部分有牽連犯之裁判上一罪關係，故此部分不另
    為無罪之諭知，併此敘明。
四、據上論結，應依刑事訴訟法第三百六十九條第一項前段、第
    三百六十四條、第二百九十九條第一項前段、刑法第二十八
    條、第二百五十五條第一項、第四十一條第一項前段，罰金
    罰鍰提高標準條例第一條前段、第二條，判決如主文。
本案經檢察官丙○○到庭執行職務。
中    華    民    國    95    年    3    月    21    日
                刑事第六庭  審判長法  官  李  文  雄
                                  法  官  邱  顯  祥
                                  法  官  劉  連  星
上列正本證明與原本無異。
不得上訴。
                                  書記官  陳  秀  真
中    華    民    國    95    年    3     月    22    日
刑法第二百五十五條第一項：
意圖欺騙他人，而就商品之原產國或品質，為虛偽之標記或其他
表示者，處一年以下有期徒刑、拘役或一千元以下罰金。
                                                      Ｆ


司法院資訊處製作；財團法人民間司法改革基金會備份。
